臺灣雲林地方法院刑事判決　　　　　　　　94年度訴字第46號
公　訴　人　臺灣雲林地方法院檢察署檢察官
被　　　告　乙○○
上列被告因偽造文書等案件，經檢察官提起公訴（93年度偵字第
4059號），本院判決如下：
    主  文
乙○○行使偽造私文書，足以生損害於他人，處有期徒刑壹年貳
月。偽造之「何信一」名義之標單壹紙沒收。
    事  實
一、乙○○於民國86年間，以自己擔任會首，向友人沈春燕、劉
    聯傳、甲○○（以其夫何信一之名義參加1 會）等人招募含
    會首共計15會之民間互助會（沈柏誼、張進雄經乙○○招募
    後，原本表示同意參加各1 會，其後又因故拒絕參加，乃由
    乙○○之妹莊麗雪及乙○○自己分別頂替沈柏誼及張進雄之
    會員權利及義務），約定會期自86年10月1 日起至90年4 月
    1 日止，每會新臺幣（下同）5 萬元，採內標方式，最低標
    金為4500元，每3 個月之1 日晚上8 時，在雲林縣大埤鄉○
    ○路56號之1 其所經營之水果店開標，詎乙○○因生意週轉
    之需要，竟意圖為自己不法之所有，未經甲○○之同意，於
    88年7 月1 日晚上8 時許（即含會首在內之第8 會），在上
    址水果店內，於標單上偽簽會員甲○○配偶何信一之名字並
    填寫「10600 」之標息金額，於開標時持以參與競標而行使
    該偽造之標單（未扣案），並以此金額競標得標後，向甲○
    ○詐稱該會是由其他活會之會員得標，另向甲○○以外之活
    會會員佯稱該會係由「何信一」得標，使甲○○及其他活會
    會員陷於錯誤，而付出活會之會款，共計詐得會款31萬5200
    元，足以生損害於何信一、甲○○及其他活會會員。嗣甲○
    ○因需款急用，方察覺合會業已屆期，自己卻未曾標取會款
    ，經向乙○○追討，惟僅獲償10萬元，尚有60萬元未獲清償
    ，始悉上情。
二、案經甲○○訴由臺灣雲林地方法院檢察署檢察官偵查起訴。
    理  由
一、被告乙○○固坦承於上述時、地有自任會首，招募每會5 萬
    元之互助會，並約定每3 月之1 日晚上8 時許，在其上址所
    經營之水果店開標1 次，並於88年7 月1 日晚上8 時許，在
    上址水果店填寫會員甲○○之夫何信一名字及金額「10600
    」於標單上，持以競標後得標，而取得該會會款等事實，惟
    矢口否認有何偽造文書、詐欺之犯行，辯稱：第6 會（按：
    含會首為第7 會）收會錢時，甲○○告訴我：「阿惠，下會
    如果要標會時，如果我忘記標會，你要記得幫我寫」，我回
    答說好，所以我有經過甲○○的同意才標會的。我標到後，
    我有告訴甲○○說我要做生意，錢先借我，甲○○說好，她
    現在不用錢，等會結束以後再一起結算。最後1 會結束之後
    ，甲○○來跟我要會錢，我跟他說我現在有困難，沒有錢，
    讓我寬限一下，我不是詐欺，我只是欠她錢云云。惟查，被
    告不僅未就其曾徵得甲○○之同意標取「何信一」名義之會
    款，提供有利事證供本院審酌，且：
  (一)證人即告訴人甲○○迭於前案（按：被告前因涉嫌冒用他人
    名義參加本件合會，並冒用該他人之名義標取會款，經檢察
    官提起公訴，案經本院92年度訴字第462 號受理後，為臺灣
    高等法院台南分院93年度上訴字第22號判決無罪，並經最高
    法院93年度台上字第2631號駁回上訴確定，下同）及本案偵
    、審中證稱：「我以我先生『何信一』名義參加1 會，我沒
    有標。被告自始至終只給我10萬元，她還說我是尾會，並有
    開立本票，後來到期沒有兌現，扣除現金10萬元外，另60萬
    元開立本票沒有兌現。我於90年5 月30日收到6 張本票，她
    取回1 張，除其中1 張20萬元，餘每張面額均10萬元，他還
    我現金10萬元後，取回1 張回去，他並沒有在事前跟我說我
    有得標，是在尾會時跟我說錢讓她週轉，我並沒有委託她代
    標」（前案92年5 月6 日檢察官面前筆錄，92年度偵字第
    1894號卷第17頁至第20頁）；「我沒有請被告幫我標會。會
    結束之後，被告還來跟我要1 次會錢，當時我工作很忙，且
    我相信被告，沒有留意會單已到期，當時剛好我女兒準備訂
    婚，也需要錢，我女兒即幫我看會單，才發現會已到期，後
    來我就跟被告討錢，被告也只付了部份的錢，其餘到目前都
    沒有兌現，她目前欠我60萬」（前案92年5 月20日檢察官面
    前筆錄，92年度偵字第1894號卷第31頁至第33頁）；「我以
    我先生何信一的名義參與被告5 萬元的會，實際上都是我在
    處理的，但是有1 、2 次我忙的時候我會叫我女兒拿錢去繳
    。這個會我沒有去標。我是活會，後來我是因為要嫁女兒，
    所以我才去找會單，發現被告還對我多收了1 會的會錢，所
    以我總共繳了70萬元的會款。他沒有打電話給我說要借我這
    個會去標，我也沒有同意。我曾在他來收會錢的時候說要標
    ，但是他說標過了，後會再標，但是3 個月之後我就忘記了
    ，我在做工，沒有心情注意這些。他沒有打電話給我說要代
    標，我也沒有同意。到結束為止還有3 個尾會，我、劉聯傳
    、沈春燕。當初他確實沒有借我的會去標」（前案92年10月
    1 日法官面前筆錄，本院92年度訴字第462 號卷第44頁至第
    51頁）；「我參加乙○○擔任會首的合會，共14會，每會標
    金5 萬元，結果在第7 會（按：含會首為第8 會）時乙○○
    就偷標我的會了，一直到會結束了，才知道乙○○把我偷標
    的會錢都花光了，後來她先生開了本票給我」（93年8 月20
    日檢察官面前筆錄，93年度他字第753 號卷第5 頁至第7 頁
    ）；「我沒有請乙○○幫我們標，乙○○標完後，也沒有跟
    我講她有幫我標，第7 會開標時，我也沒到現場，所以才會
    不知道。我每一期都有繳會錢，繳到結束，人家標多少，我
    就繳多少，就是用活會去算的。到了會尾，我女兒要嫁需要
    錢，拿會單出來看才知道這會已經結束1 個餘月了，怎麼都
    沒有拿錢給我，我騎機車去找乙○○跟他要會錢，他跟我講
    ，他沒有錢。之前因為我公公生病，可能需要錢，所以我跟
    乙○○說，要標會的時候要通知我，後來我公公生病好了，
    我就沒有再跟乙○○講要標會了。我向乙○○說我想要標會
    這件事，我忘記是何時的事，但不會是在第7 會就跟乙○○
    講我要標會，因為我從來不會那麼早就標會，且我沒有授權
    乙○○幫我標會，我只是跟乙○○講，要他通知我，我要自
    己去標」（94年7 月7 日審判筆錄，本院卷）等語，由證人
    甲○○上開證述，可知證人甲○○已否認有事先委託被告代
    為標取會款或將所標取之會款借予被告，且前後證述亦甚為
    一致。
  (二)又被告於檢察官訊問時先是供稱：「我有幫她（按：指甲○
    ○）標到，她是第7 個標到，標到後我有打電話給她，說雖
    然有標到，但我先週轉，那個時候我就開本票給她了」（前
    案92年5 月6 日訊問筆錄，92年度偵字第1894號卷第19頁）
    ，然證人甲○○則證述被告所交付之本票5 紙，均是在90年
    5 月30日開給的等語，已如前述，並提出發票人為張錦柱之
    本票5 紙影本（面額10萬元4 紙、20萬元1 紙）為證，且被
    告於本院審理時，亦不否認該5 紙本票為其配偶張錦柱於上
    開互助會結束後，才開給甲○○之事實。是被告上開供述之
    情節與證人甲○○所述不符，且其本身前後供述亦見不一。
  (三)再者，被告既坦承甲○○互助會是於88年7 月1 日（即含首
    會第8 會），以「10600 」元得標等語，然被告所招募之上
    開互助會，會期至90年4 月1 日始行結束，若甲○○確有於
    上開時間委託被告代為標取會款後，將所標得之會款借予被
    告使用，衡情，甲○○應會要求被告立即書寫借據或開立票
    據為憑，或由被告繳交會員甲○○日後之死會會款，以代清
    償借款，較為合理，豈會遲至90年4 月1 日後，已距離標得
    會款達1 年半以上之時間，始向被告索取借用會款之借據或
    本票？甲○○又豈會自行負擔繳付日後死會之每會會款？如
    此，對甲○○豈非毫無保障；更何況，證人甲○○已證稱一
    直到本件合會結束，均是繳納活會的會錢等語，已見前述，
    可見甲○○自始主觀上即認為其尚屬活會會員，又何來其已
    標取會款之有？是證人甲○○上開證述應可採信，被告上開
    所辯與事實、常情不符，自難認甲○○有事先委託被告代為
    標取會款，或於標取會款後將會款借予被告之事實。
  (四)另被告於前案審理時供稱本身有頂替會員張進雄1 會等語，
    衡諸常情，被告既需款孔急而冒標他人會份，自無不先標取
    本身（含以他人名義參加）會份以免日後遭人求償之理，是
    該「張進雄」（實為被告所有之會份）會份應於第7 會前即
    已為被告所標取，則被告向活會會員所詐得之會款應為31萬
    5200元｛（00000 －00000）×8（原有7 個活會，加上被冒
    標之甲○○本身，共有8 個活會）＝315200元｝。
  (五)此外，復有互助會之會單一紙在卷可參。被告上述所辯，顯
    係事後卸責之詞，不足採信。本案事證明確，被告冒標甲○
    ○之互助會後，向該互助會之活會會員詐取會款之事實，堪
    予認定。
二、按本案互助會之標單，係以白紙記載投標者之名字及標息金
    額等情，業經被告陳述明確，依民間互助會之習慣約定，此
    乃表示某活會會員以多少利息標取會款之意思，係參與競標
    互助會會款之用意證明，故本案互助會所使用之標單，應屬
    刑法第220 條第1 項之準私文書。故核被告乙○○冒用會員
    甲○○配偶「何信一」之名義，偽填其名字、標息於標單上
    ，進而參與競標，並於得標後向會員甲○○及其他活會會員
    詐取會款，所為係犯刑法第216 條、第210 條之行使偽造私
    文書罪，及同法第339 條第1 項之詐欺取財罪。被告在標單
    上偽造署押之行為，為偽造標單私文書之一部行為，又偽造
    私文書之低度行為，為行使偽造私文書之高度行為所吸收，
    均不另論罪。被告於該次冒標時，以一個行使偽造私文書之
    行為向多數活會之會員詐欺會款，係以一行為觸犯數個詐欺
    取財罪，侵害數法益，為想像競合犯，應論以一個詐欺取財
    罪。另被告行使偽造私文書之目的係在詐騙會款，則其所犯
    行使偽造私文書及詐欺取財二罪之間，有方法結果之牽連關
    係，為牽連犯，應從一重論以行使偽造私文書罪。爰審酌被
    告並無犯罪前科，有卷附臺灣高等法院被告前案紀錄表可參
    ，素行尚可；因從事生意而週轉不靈，始生歹念，其犯罪之
    動機雖屬單純，卻見其私心自用；且民間互助會之會首及會
    員多為親朋好友之關係，被告竟因一己之私，破壞了這層信
    賴關係，也造成他人財產上之損害；尤以案發迄今已有數年
    ，被告除在東窗事發後給付10萬元給甲○○外，屆至本案辯
    論終結階段，被告均分文未再賠償給甲○○，顯見其敷衍搪
    塞之心理，惡性重大；犯後又矢口否認犯行，態度惡劣，以
    及其目前從事攤販行業，學歷為高商畢業，育有3 名小孩等
    一切情狀，量處如主文所示之刑，以資警惕。被告冒用「何
    信一」名字所偽造之標單（未扣案），屬被告所有，且供其
    犯罪所用之物，應依刑法38條第1 項第2 款之規定宣告沒收
    ，而上開偽造標單上偽造之署押，因已併同標單宣告沒收，
    故就上開偽造標單上偽造之署押部分，爰不依刑法第219 條
    之規定再予宣告沒收，併此敘明。
三、公訴意旨另以被告未經甲○○之同意，於標單上偽簽會員甲
    ○○配偶何信一之名字並填寫「10600 」之標息金額，於開
    標時持以參與競標而行使該偽造之標單，並以此金額競標得
    標後，除向甲○○詐稱該會是由其他活會之會員得標，另向
    甲○○以外之活會會員佯稱該會係由「何信一」得標，使甲
    ○○及其他活會會員陷於錯誤，而付出活會之會款，共計詐
    得會款31萬5200元外，並向死會會員佯稱該會係由「何信一
    」得標，使死會會員陷於錯誤，而付出死會之會款，而認被
    告就此死會會員部分亦涉有詐欺取財罪嫌云云。惟按互助會
    之死會會員，既已標得會款，則事後無論何人得標，其皆有
    依約繳納死會會款之義務，故死會會員交付死會會款，乃基
    於合會死會會員之義務，與被告是否偽以他人名義冒標會款
    無關，死會會員自非被告偽以他人名義填寫標單標會行為之
    被害人，檢察官就此部分，容有誤會。此外，復查無其他證
    據證明被告就此部分（死會會員）亦涉有詐欺取財罪名，自
    應認此部分之犯罪不能證明，惟公訴意旨認此部分與前開有
    罪部分有想像競合犯之裁判上一罪關係，爰不另為無罪之諭
    知，附此敘明。
四、據上論結，應依刑事訴訟法第299 條第1 項前段，刑法第
    210 條、第216 條、第339 條第1 項、第55條、第38條第1
    項第2 款，罰金罰鍰提高標準條例第1 條前段，判決如主文
    。
本案經檢察官丙○○到庭執行職務。
中　　華　　民　　國　　94　　年　　7 　　月　　29　　日
                  刑事第五庭    審判長法  官  陳定國
                                      法  官  廖淑華
                                      法  官  李明益
以上正本證明與原本無異。
如不服本判決，應於判決收受後10日內，向本院提出上訴狀（須
附繕本）。
                                      書記官  李達成
中　　華　　民　　國　　94　　年　　7 　　月　　29　　日
附錄法條：刑法第210 條、第216 條、第339 條第1 項。
中華民國刑法第210條
 (偽造變造私文書罪)
偽造、變造私文書，足以生損害於公眾或他人者，處五年以下有
期徒刑。
中華民國刑法第216條
 (行使偽造變造或登載不實之文書罪)
行使第條至第條之文書者，依偽造、變造文書或登載不實
事項或使登載不實事項之規定處斷。
中華民國刑法第339條
 (普通詐欺罪)
意圖為自己或第 3 人不法之所有，以詐術使人將本人或第 3 人
之物交付者，處五年以下有期徒刑、拘役或科或併科1000元以下
罰金。
以前項方法得財產上不法之利益或使第 3 人得之者，亦同。
前二項之未遂犯罰之。
